【裁判字號】    99,訴,234
【裁判日期】    990309
【裁判案由】    偽造文書等
【裁判全文】
臺灣彰化地方法院刑事判決               99年度訴字第234號
公  訴  人  臺灣彰化地方法院檢察署檢察官
被      告  乙○○
上列被告因偽造文書等案件，經檢察官提起公訴（99年度偵緝字
第25號），於本院準備程序中，被告就被訴事實為有罪之陳述，
經裁定改行簡式審判程序，本院判決如下：
    主  文
乙○○犯連續行使偽造私文書罪，處有期徒刑伍月，如易科罰金
，以銀元佰元即新台幣玖佰元折算壹日。未扣案如【附表二】
上偽造之簽名，均沒收之。
    事實及理由
一、犯罪事實：
  (一)乙○○於民國（下同）93年11月16日某時，在彰化縣鹿港鎮
    某處拾獲甲○○所有之皮包1個（該皮包係甲○○於93年11
    月中旬某時遭竊），內有甲○○所有之遠東國際商業銀行信
    用卡1張（卡號為0000000000000000號）、彰化商業銀行信
    用卡1張（卡號為0000000000000000號）、誠泰商業銀行信
    用卡1張（卡號為0000000000000000號）及新竹國際商業銀
    行信用卡1卡（卡號為0000000000000000，現已改為渣打國
    際商業銀行）等四張，乙○○明知此為遺失物，竟意圖為自
    己不法之所有，將上揭信用卡予以侵占入己。
  (二)乙○○復基於意圖為自己不法所有及偽造文書之概括犯意，
    於【附表1】所示之時間、特約商店，持上開甲○○所有之
    信用卡，連續向不知情之各該特約商店店員刷卡消費，並連
    續冒用甲○○之名義，在信用卡簽帳單商店收據聯之持卡人
    簽名欄偽造「甲○○」之署名，表示其確認該等簽帳單記載
    之交易標的及金額，並向發卡銀行請求撥付消費款項予特約
    商店之意，而連續偽造該等簽帳單私文書後，持以交付各該
    店員而行使之，使店員陷於錯誤，誤信乙○○為真正持卡人
    ，而同意其刷卡消費，其中編號部分詐欺既遂取得如
    【附表1】所示之財物及手機，編號部分，因商家堅持等
    銀行電話回復確認，等待時間過久，乙○○見情況不對而轉
    身離開，致詐欺取財未遂，以上均足以生損害於甲○○、特
    約商店、及發卡銀行對於信用卡管理之正確性。
【附表1】
┌─┬────┬────┬────┬─────┬──────┬─────┐
│編│時間    │特約商店│發卡銀行│盜刷金額  │偽造署名內容│詐欺取得財│
│號│(93年)  │名稱    │        │(新台幣)  │            │物        │
├─┼────┼────┼────┼─────┼──────┼─────┤
││11月17日│彰化市中│遠東國際│2萬290元  │在手動刷卡簽│金飾一件  │
│  │下午1時 │華路128 │商業銀行│          │帳單上偽造「│          │
│  │19分許  │號之瑞成│信用卡  │          │甲○○」簽名│          │
│  │        │銀樓    │        │          │一次，因複寫│          │
│  │        │        │        │          │成共簽名三枚│          │
│  │        │        │        │          │。          │          │
├─┼────┼────┼────┼─────┼──────┼─────┤
││11月17日│彰化市民│彰化商業│2萬5960元 │在熱感紙簽帳│金飾一件  │
│  │下午1時 │族路492 │銀行信用│          │單上偽造「侯│          │
│  │30分許  │號之順天│卡      │          │勝」簽名一│          │
│  │        │銀樓    │        │          │枚。        │          │
├─┼────┼────┼────┼─────┼──────┼─────┤
││11月17日│彰化市曉│誠泰商業│1萬5000元 │同上        │BENQ手機一│
│  │下午4時1│陽路49號│銀行信用│          │            │支        │
│  │分許    │之宏軍電│卡      │          │            │          │
│  │        │信行    │        │          │            │          │
├─┼────┼────┼────┼─────┼──────┼─────┤
││11月17日│彰化市金│新竹國際│2萬2040元 │同上        │因等候銀行│
│  │下午2時 │馬路2段 │商業銀行│          │            │回覆確認時│
│  │26分許  │321號之 │信用卡  │          │            │間過久，許│
│  │        │家樂福賣│        │          │            │建平見情況│
│  │        │場珠寶區│        │          │            │不對，轉身│
│  │        │商店    │        │          │            │離開，致詐│
│  │        │        │        │          │            │欺取財未遂│
└─┴────┴────┴────┴─────┴──────┴─────┘
  (三)嗣甲○○接獲銀行通知信用卡遭盜刷乃報警處理，經警循線
    查獲，始悉上情，乙○○於偵查中均不到庭，嗣經臺灣彰化
    地方法院檢察署94年10月18日發佈通緝，99年1月4日緝獲後
    ，經檢察官偵查起訴。
二、認定事實所憑之證據及理由：
  (一)被告於警詢、偵查、本院審理中，對上述事實均坦白承認。
  (二)證人即告訴人甲○○於警詢及偵查中之證述、93年11月17日
    19時30分之報案紀錄表（94年度核退偵字第47號卷第28頁）
    。
  (三)┌─┬───────────────────────┐
    │編│個別證據                                      │
    │號│                                              │
    ├─┼───────────────────────┤
    ││遠東國際商業銀行遭冒名盜刷報案傳真（94年度核退│
    │  │偵字第47號卷第33頁）。                        │
    │  │舊式手動刷卡機一式三聯之簽帳單，其中第三聯簽帳│
    │  │單上確有偽造之「甲○○」簽名（94年度核退偵字第│
    │  │47號卷第34頁）。                              │
    │  │93年11月17日被告使用信用卡在丙○○○盜刷過程之│
    │  │監視錄影器翻拍畫面（94年度核退偵字第47號卷第38│
    │  │頁）。                                        │
    │  │遠東國際商銀檢送刷卡記錄列印（94年度核退偵字第│
    │  │47號卷第94頁）。                              │
    ├─┼───────────────────────┤
    ││財金公司發卡授權記錄查詢結果（94年度核退偵字第│
    │  │47號卷第32頁）                                │
    │  │新式連線刷卡機之熱感紙簽帳單上，確有偽造之「侯│
    │  │勝」簽名（94年度核退偵字第47號卷第35頁）。  │
    ├─┼───────────────────────┤
    ││被告詐欺取得之BENQ手機（序號000000000000000號 │
    │  │）之照片、店員代寫之手機保固卡影本一張（（94年│
    │  │度核退偵字第47號卷第17、39頁）。              │
    │  │新式連線刷卡機之熱感紙簽帳單上，確有偽造之「侯│
    │  │勝」簽名（94年度核退偵字第47號卷第36頁）。  │
    │  │銀行刷卡記錄查詢（94年度核退偵字第47號卷第84頁│
    │  │）。                                          │
    ├─┼───────────────────────┤
    ││新竹國際商銀信用卡部傳真單一份（94年度核退偵字│
    │  │第47號卷第31頁）                              │
    └─┴───────────────────────┘
  (四)本件事證明確，被告犯行洵堪認定。
三、論罪科刑：
  (一)按刑法第337條之侵占脫離物罪，係即成犯，以凡拾得他人
    之物者，未予通知所有人或公告招領，為自己或第三人不法
    所有之意思與行為即為完成，最高法院84年度台非字第248
    號判決意旨可資參照。
  (二)被告冒用「甲○○」名義，偽造「甲○○」署押之行為，為
    偽造私文書之部分行為，偽造私文書後持以行使，其偽造私
    文書之低度行為應為行使偽造私文書之高度行為所吸收，均
    不另論罪。起訴書論罪理由雖稱：「特約商店在持卡人簽帳
    消費後，嗣後一定能從發卡銀行取得消費款項，就其全體財
    產而言，並無損害」，然特約商店仍有以肉眼核對簽名是否
    相符之義務，若未盡善良管理人義務而准予刷卡收單，損失
    未必能轉嫁銀行，反而要自己吸收盜刷損失，故本院認定特
    約商店亦是詐欺罪被害人。故被告偽造私人署押，並偽造簽
    帳單，並向特約商家之行為，使商家陷於錯誤交付物品，係
    構成刑法第216 條、第210條之行使偽造私文書罪、及同法
    第339條第1項（或第3項）之詐欺取財罪（或詐欺取財未遂
    罪）。
  (三)我國刑法於94年2月2日修正公布，95年7月1日施行（下稱新
    法；修正前刑法下稱舊法）後，依最高法院95年度第8次刑
    事庭會議決議內容，新舊法適用如下：
  1.新法第2條第1項之規定，係規範行為後法律變更所生新舊法
    律比較適用之準據法，於新法施行後，應適用新法第2條第1
    項之規定，為「從舊從輕」之比較。
  2.基於罪刑法定原則及法律不溯及既往原則，行為之處罰，以
    行為時之法律有明文規定者為限，必行為時與行為後之法律
    均有處罰之規定，始有新法第2條第1項之適用。
  3.比較時應就罪刑有關之共犯、未遂犯、想像競合犯、牽連犯
    、連續犯、結合犯，以及累犯加重、自首減輕暨其他法定加
    減原因（如身分加減）與加減例等一切情形，綜其全部罪刑
    之結果而為比較。
  4.易科罰金之折算標準，由「犯最重本刑為五年以下有期徒刑
    以下之刑之罪，而受六個月以下有期徒刑或拘役之宣告，因
    身體、教育、職業、家庭之關係或其他正當事由，執行顯有
    困難者，得以一元以上三元以下折算一日，易科罰金。」修
    正為「犯最重本刑為五年以下有期徒刑以下之刑之罪，而受
    六個月以下有期徒刑或拘役之宣告者，得以新臺幣一千元、
    二千元或三千元折算一日，易科罰金。」。而修正前刑法第
    41條第1項前段之易科罰金折算標準，依修正刪除前之罰金
    罰鍰提高標準條例第2條規定，應就其原定數額提高為100倍
    折算1日，並依現行法規所定貨幣單位折算新臺幣條例第2條
    規定，以新臺幣元3倍折算之，亦即修正前刑法第41條第1項
    前段之易科罰金折算標準，應以銀元300元即新臺幣900元折
    算為1日，經比較新、舊法結果，應以被告行為時之法律舊
    法較有利於被告，依刑法第2條第1項前段規定，是本案自應
    適用被告行為時之法律即修正前刑法第41條第1項前段、修
    正前罰金罰鍰提高標準條例第2條規定，併諭知易科罰金之
    折算標準。
  6.關於連續犯之規定，係將本質數罪論以裁判上一罪，自屬有
    利被告之設計，刑法第56條連續犯之規定業經修正刪除，此
    刪除雖非犯罪構成要件之變更，但顯已影響行為人刑罰之法
    律效果，自屬法律有變更。比較新舊法之結果，以修正前刑
    法第56條之規定較有利於被告。故應適用連續犯之規定，論
    以一罪，並加重其刑。
  7.被告行為後，因修正後之刑法刪除第55條後段關於牽連犯之
    規定。本件被告所犯連續刑法第216條、第210條之行使偽造
    私文書罪，及連續刑法第339條第1項詐欺罪，具有牽連犯之
    關係，依修正前即行為時之規定，應從一重之行使偽造私文
    書罪處斷；依修正後之刑法既已刪除牽連犯之規定，則所犯
    上開各罪應依數罪併罰之規定分論併罰。比較新舊法之規定
    ，仍應適用舊法論以牽連犯，較有利於被告。
  8.被告行為後，修正後刑法（新法）第33條第5款規定「罰金
    ：新臺幣一千元以上，以百元計算之」，與修正前刑法第33
    條第5款規定「罰金：（銀元）一元以上」不同。比較新舊
    法結果，以修正前即行為時法較有利於被告，故依刑法第2
    條第1項前段規定，本案關於刑法第337條、第339條第1項之
    【最低】法定刑罰金部分，自應適用行為時之法律即修正前
    刑法第33條第5款規定決定其罰金部分之法定刑。
  9.修正前刑法第51條規定：「數罪併罰，分別宣告其罪之刑，
    依左列各款定其應執行者：」其中第5款規定：「宣告多數
    有期徒刑者，於各刑中之最長期以上，各刑合併之刑期以下
    ，定其刑期。但不得逾二十年。」修正後刑法第51條第5款
    規定：「宣告多數有期徒刑者，於各刑中之最長期以上，各
    刑合併之刑期以下，定其刑期。但不得逾三十年。」比較結
    果，修正後刑法並非較有利於行為人。依新刑法第2條第1項
    前段規定，自應適用最有利於被告之舊刑法。
  10.依上原則，經比較後，以被告行為時之舊法較有利於被告，
    依刑法第2條第1項前段規定，應一體適用被告行為時之法律
    即修正前刑法第33條第5款、第56條、第55條後段、修正前
    刑法第41條第1項前段、罰金罰鍰提高標準條例第1條前段、
    修正前罰金罰鍰提高標準條例第2條、現行法規所定貨幣單
    位折算新臺幣標準第2條之規定。
  (四)被告就行使偽造私文書罪及同法第339條第1項（第3項）之
    詐欺取財罪（或詐欺取財未遂罪），各時間緊接，觸犯構成
    要件相同之罪，顯各係基於概括犯意所為，應依修正前刑法
    第56條規定分別論以：連續行使偽造私文書、連續詐欺取財
    既遂罪，並依法加重其刑。被告向特約店家、發卡銀行行使
    偽造信用卡簽帳單而詐取財物之行為，同時觸犯行使變造私
    文書及詐欺取財等2罪名，為想像競合犯，應依刑法第55條
    規定，從一重之連續行使偽造私文書罪論處。又被告先侵占
    遺失物皮包、信用卡後，再行使變造私文書獲取商品，具有
    方法、目的之牽連關係，應依修正前刑法第55條規定，從一
    較重之連續行使偽造私文書罪處斷。
  (五)爰審酌：被告之素行尚可，僅有軍法違反職役前科（不構成
    累犯，參卷附臺灣高等法院被告前案紀錄表），及其智識程
    度、犯罪之動機、目的、手段，本件詐欺之金額，暨犯罪後
    逃亡多年，經通緝始緝獲，浪費國家司法資源，但於本院審
    理中已與被害人達成和解，陸續賠償各發卡銀行、被害人甲
    ○○，有和解書、信用卡匯款單等可證，犯後坦承犯行之態
    度等一切情狀，量處如主文所示之刑，並依修正前刑法第41
    條第1項前段規定諭知易科罰金之折算標準。
  (六)被告犯罪時間雖皆在96年4月24日以前，所犯均符合中華民
    國96年罪犯減刑條例規定之減刑條件，但依中華民國96年罪
    犯減刑條例第5條：「本條例施行前，經通緝而未於中華民
    國96年12月31日以前自動歸案接受偵查、審判或執行者，不
    得依本條例減刑。」，被告99年1月4日始被緝獲，喪失減刑
    機會，併予說明。
  (七)按刑法第219條規定：「偽造之印章、印文或署押，不問屬
    於犯人與否，沒收之。」被告偽造信用卡簽帳單上簽名，舊
    式手動刷卡機簽帳單一式三聯，新式電腦連線刷卡機只是以
    熱感紙列印簽帳單，只有簽名一份，故如下【附表二】內偽
    造之簽名（原始筆跡及複寫）共6枚，均應予沒收之。
【附表2】
┌─┬───────┬─────────────────┐
│編│發卡銀行      │應沒收之偽造簽名                  │
│號│              │                                  │
├─┼───────┼─────────────────┤
││遠東國際商業銀│在手動刷卡簽帳單上偽造「甲○○」簽│
│  │行信用卡      │名一次，因複寫成共簽名三枚。      │
├─┼───────┼─────────────────┤
││彰化商業銀行信│在熱感紙簽帳單上偽造「甲○○」簽名│
│  │用卡          │一枚。                            │
├─┼───────┼─────────────────┤
││誠泰商業銀行信│同上                              │
│  │用卡          │                                  │
├─┼───────┼─────────────────┤
││新竹國際商業銀│同上                              │
│  │行信用卡      │                                  │
└─┴───────┴─────────────────┘
四、適用之法條：
  (一)刑事訴訟法第273條之1第1項、第310條之2、第454條第1項
    。
  (二)刑法第2條第1項前段、第216條、第210條、第219條、修正
    前刑法第56條、第55條後段，第51條第5款、第41條第1項前
    段、第339條第1項、第3項、第337條。
  (三)廢止前罰金罰鍰提高標準條例第1條前段，修正刪除前罰金
    罰鍰提高標準條例第2條。
本案經檢察官趙冠瑋到庭執行職務。
中    華    民    國    99    年    3    月     9    日
                        刑事第七庭    法  官  葉明松
以上正本證明與原本無異。
如不服本判決，應於收受送達後10日內向本院提出上訴書狀（應
敘述具體理由並附繕本）。上訴書狀如未敘述理由，應於上訴期
間屆滿後20日內補提理由書於本院。
告訴人或被害人對於判決如有不服具備理由請求檢察官上訴者，
其上訴期間之計算係以檢察官收受判決正本之日期為準。
中    華    民    國    99    年    3    月    9     日
                                      書記官  施秀青
附錄本案論罪科刑法條全文：
刑法第339條第1項
意圖為自己或第三人不法之所有，以詐術使人將本人或第三人之
物交付者，處5 年以下有期徒刑、拘役或科或併科1 千元以下罰
金。
刑法第216條
行使第210 條至第215 條之文書者，依偽造、變造文書或登載不
實事項或使登載不實事項之規定處斷。
刑法第210條
偽造、變造私文書，足以生損害於公眾或他人者，處5 年以下有
期徒刑。
刑法第337條
意圖為自己或第三人不法之所有，而侵占遺失物、漂流物或其他
離本人所持有之物者，處 5 百元以下罰金。

司法院資訊處製作；財團法人民間司法改革基金會備份。
